【裁判字號】    94,訴,70
【裁判日期】    950331
【裁判案由】    分配剩餘財產等
【裁判全文】
臺灣士林地方法院民事判決                94年度訴字第70號
原        告  乙○○○
訴訟  代理人  張逸婷律師
複  代  理人  朱容辰律師
被        告  易利瓦斯器具股份有限公司
兼法定代理人  甲○○
被        告  丙○○
共        同
訴訟  代理人  陳明昌律師
上列當事人間分配剩餘財產等事件，本院於95年3 月16日言詞辯
論終結，判決如下：
    主  文
被告易利瓦斯器具股份有限公司及被告甲○○應連帶給付原告新
台幣壹佰捌拾壹萬柒仟零拾伍元及自民國九十四年十月二十八
日起至清償日止，按週年利率百分之五計算之利息。
原告其餘之訴駁回。
訴訟費用由被告易利瓦斯器具股份有限公司及被告甲○○連帶負
擔三分之二，餘由原告負擔。
本判決於原告以新台幣陸拾壹萬元供擔保後，得假執行；但被告
易利瓦斯器具股份有限公司、甲○○如以新台幣壹佰捌拾壹萬柒
仟零拾伍元為原告預供擔保，得免為假執行。
原告其餘假執行之聲請駁回。
    事實及理由
甲、程序方面
  一、按訴狀送達後，原告不得將原訴變更或追加他訴。但請求
      之基礎事實同一者，或不甚礙被告之防禦及訴訟終結者，
      不在此限，為民事訴訟法第255 條第1 項第2 款、第7 款
      所明定。而所謂請求之基礎事實同一，係指變更或追加之
      訴與原訴之原因事實，有其社會事實上之共通性及關連性
      ，而就原請求所主張之事實及證據資料，於變更或追加之
      訴得加以利用，且無害於他造程序權之保障，俾符訴訟經
      濟者稱之。本件原告原起訴請求被告易利瓦斯器具股份有
      限公司（下稱易利公司）及甲○○連帶給付，嗣追加丙○
      ○為被告，其與原訴之基礎事實同一，且無礙被告之防禦
      及訴訟終結，其為訴之追加，應予准許。
  二、按解散之公司，除因合併、破產而解散者外，應行清算；
      解散之公司於清算範圍內，視為尚未解散，公司法第24條
      、第25條分別定有明文。又解散之公司，於清算範圍內，
      視為尚未解散；清算人應於清算開始及完結時，向法院聲
      報，否則公司之清算程序尚難認為已終結（有最高法院87
      年度台上字第451 號判決可參）。是以清算之公司必至清
      算終結後，其公司之法人人格始行消滅。所謂清算終結，
      係指清算人就清算程序中應為之清算事務，全部辦理完竣
      而言。查本件被告公司，並無向法院聲報清算完結之情形
      ，業據本院依職權調閱本院92年度司字第103 號卷查閱屬
      實，被告易利公司既未經清算完結，其法人格即尚未消滅
      ，堪認其具有當事人能力，附此敘明。
乙、實體方面
  一、原告起訴主張：原告為被告易利公司股東，持股為792 股
      ，公司總股數為10,071股。被告甲○○、丙○○則分任被
      告易利公司之董事長及監察人。被告易利公司於民國77年
      7 月25日經台北市政府建設局撤銷公司登記，被告甲○○
      於92年5 月間向本院聲報為被告易利公司之清算人，該公
      司於清算時未負有任何債務，僅有台北市○○路○ 段154
      巷15號1 樓房屋及其坐落基地台北市○○區○○段2 小段
      70地號土地應有部分154/10,000（下稱系爭房地）之資產
      ，被告甲○○於92年7 月將系爭房地出售與訴外人郭阿猜
      ，被告易利公司因而實際所得新台幣 (下同)23,10 5,255
      元，然被告甲○○卻將前揭款項分配予原告以外之被告易
      利公司其他股東，使原告就被告易利公司之剩餘財產未獲
      分配，因而受有損害，被告丙○○為被告易利公司之監察
      人，明知原告為被告易利公司股東之一，卻未將賸剩財產
      分配予原告，亦有違背監察人之職務，為此，爰依侵權行
      為之法律關係及公司法第23條、第334 條準用第84 條 之
      剩餘財產分配請求權，提起本件訴訟，並聲明：（一）被
      告應連帶給付原告1,965,000 元及自94年10月28日起至清
      償日止，按週年利率百分之5 計算之利息。被告如有一人
      已為給付，其他人於同額範圍內免為給付義務。（二）願
      供擔保請准宣告假執行。
  二、被告辯稱：原告與被告甲○○、丙○○等共16人於69年底
      成立「陽明山區液化石油氣服務中心」 (下稱陽明山服務
      中心)， 該中心之總股數為3,241 股，原告持有其中240
      股。嗣陽明山服務中心於73年間，將其所累積之公積金加
      上出售四維服務站牌照所得款項用以購買系爭房地，並另
      行成立被告易利公司，以便將系爭房地登記於被告易利公
      司名下，並依陽明山服務中心各成員之認股比例登記為被
      告易利公司之股東，原告並非被告易利公司之實際出資人
      。嗣因原告未遵守陽明山服務中心組織規則第9 條、第10
      條之約定，擅自遷移營業地址，又占用陽明山服務中心之
      電話，經勸阻無效後，業經其他陽明山服務中心成員於88
      年10月27日決議取消原告在陽明山服務中心之股權。職是
      ，原告在陽明山服務中心之股權既經股東會決議取消，則
      陽明山服務中心以被告易利公司為登記名義人所購置之系
      爭房地出售所得，原告自無參與分配之權利云云。並聲明
      ：（一）原告之訴及假執行聲請均駁回。（二）如受不利
      判決，願供擔保請准免予假執行。
  三、查原告主張被告易利公司業經台北市政府建設局撤銷登記
      ，併向本院呈報清算人為被告甲○○，惟尚未清算完結；
      原告於被告易利公司登記之股東名冊上確為其股東，持有
      股份為792 股，公司總股數為10,071股，以及被告易利公
      司並無債務只有系爭房地乙筆，並已出售實際所得金額為
      23,105,255元等情，業經本院調閱本院92年度司字第103
      號卷宗、及兩造提出之股份有限公司登記事項卡、台北市
      建物登記謄本、不動產買賣合約書、土地增值稅繳款書等
      影本各乙份為證，並為被告所不爭執，應堪信為真正。
  四、本件應審酌者為原告是否仍具備被告易利公司之股東身份
      以及被告是否應就原告主張之金額負連帶給付責任? 茲分
      論如下：
    （一）按股份有限公司之股東名簿應記載各股東之本名或名
          稱、住所或居所，及其股數及股票號數等。記名股票
          之轉讓，非將受讓人之本名或名稱記載於股票，並將
          受讓人之本名或名稱及住所或居所記載於公司股東名
          簿，不得以其轉讓對抗公司，公司法第169 條第1 項
          、第165 條第1 項分別定有明文。故凡列名於股東名
          簿之股東者，即推定其為股東，對公司得主張其有股
          東資格而行使股東之權利，又股份有限公司之股東除
          經合法銷除股份外，股東身份並不因公司單方行為得
          逕認股東身份不存在。而所謂股份經合法銷除如公司
          減資，則股份依一定比例銷除，該銷除之股份，股東
          權即不存在，又如股東將股份依法轉讓他人，讓與人
          之股東身分，亦不存在。
    （二）原告於被告易利公司登記之股東名冊上確為其股東，
          被告易利公司登記總股數為10,071股，原告持有792
          股等情業為兩造所不爭執，被告雖以前詞辯稱原告已
          不具被告易利公司之股東身份云云，惟縱認被告主張
          陽明山服務中心成員業於88年10月27日決議取消原告
          在陽明山服務中心之股權之事實為真正，原告在被告
          易利公司之股東身份並不因該決議而銷除，依前揭說
          明，原告之股東身份尚屬存在，並未滅失。
    （三）次按股份有限公司之清算人應了結現務、收取債權清
          償債務後按各股東股份比例分派剩餘財產，又公司之
          經理人或清算人，股份有限公司之發起人、監察人、
          檢查人、重整人或重整監督人，在執行職務範圍內，
          亦為公司負責人。而公司負責人對於公司業務之執行
          ，如有違反法令致他人受有損害時，對他人應與公司
          負連帶賠償之責，公司法第334 條準用第84條、第33
          0 條、第8 條第2 項、第23條第2 項分別定有明文。
          又股份有限公司解散後，董事以清算人之地位，執行
          清算之事務，亦應認為公司負責人執行公司之業務，
          如於執行清算事務時，違反法令，致他人受有損害，
          應有公司法第23條之適用。查被告甲○○擔任被告易
          利公司清算人執行清算事務，未將被告公司之剩餘財
          產即出售系爭房地之實際所得23,105,255元依原告所
          佔股份比例分派，而逕將之分派予被告易利公司其餘
          股東，其行為已違反公司法之規定，並因而造成原告
          未受被告易利公司剩餘財產分配之損害，依公司法第
          23條第2 項規定自應由被告甲○○與被告易利公司對
          原告負連帶賠償之責。
    （四）另按清算人就任後，應即檢查公司財產情形，造具資
          產負債表及財產目錄，送經監察人審查，提請股東會
          請求承認後，並即報法院，公司法第326 條第1 項定
          有明文。除此之外，股份有限公司之監察人於清算程
          序中查無其他法律規定之義務，本件被告丙○○雖為
          被告易利公司之監察人，然本件被告易利公司之資產
          負債表及財產目錄均無悖於事實之處，原告所據以主
          張者乃係被告甲○○執行清算職務時，未將原告納入
          被告易利公司剩餘財產之分派，嚴重侵害原告之權益
          ，惟被告丙○○並非清算人，本無進行公司清算事宜
          之權限，其單純不作為並無何違反監察人職務造成原
          告損害之情形，職是原告請求被告丙○○負連帶賠償
          責任，於法無據，不應准許。
  五、綜上所述，原告持有被告易利公司之股份為792 股（總股
      數10,071股），從而被告本可依比例由被告易利公司之剩
      餘財產23,105,255元，分派獲得1,817,035 元 (計算式：
      23,105,255x792/10071= 1,817,035 元以下四捨五入），
      茲因被告甲○○執行清算職務違背法令，未將上開款項分
      派予原告致其受有損害，原告依侵權行為損害賠償之法律
      關係及公司法第23條，請求被告甲○○與被告易利公司連
      帶給付原告1,817,035 元及自94年10月28日起至清償日止
      ，按週年利率百分之5 計算之利息，核屬正當，應予准許
      。逾此部分之請求，則無理由，應予駁回。
  六、兩造陳明願供擔保，聲請宣告假執行或免為假執行，經核
      原告勝訴部分，核無不合，爰分別酌定相當之擔保金額宣
      告之；原告敗訴部分假執行之聲請，因訴之駁回而失所依
      據，不予准許。
  七、本件為判決基礎之事證已臻明確，兩造其餘攻擊防禦方法
      及所提證據，或聲請調查之證據，經本院審酌後，認為均
      不影響本院判決結果，爰不逐一論駁，併此敘明。
  八、訴訟費用負擔之依據：民事訴訟法第79條、第85條。
中    華    民    國    95    年    3     月    31    日
                  民事第一庭  法  官  陳靜芬
以上正本證明與原本無異。
如對本判決上訴須於判決送達後20日內向本院提出上訴狀。
中    華    民    國    95    年    4     月    6     日
                              書記官  陳秀蘭


司法院資訊處製作；財團法人民間司法改革基金會備份。
